臺灣桃園地方法院民事判決　　　　　　　 93年度訴字第629號
原　　　告　甲○○
被　　　告　己○○
　　　　　　戊○○
　　　　　　丁○○
兼上列二人
法定代理人　乙○○　　住同上
上列四人共同
訴訟代理人　陳鄭權律師
複　代理人　唐永洪律師
　　　　　　丁俊和律師
上列當事人間請求撤銷買賣行為等事件，於民國94年6 月3 日言
詞辯論終結，本院判決如下：
    主  文
原告之訴駁回。
訴訟費用由原告負擔。
    事  實
甲、原告方面：
一、聲明：
(一)、被告就如附表一中編號一所示之土地，及如附表二中編號一
    所示之房屋，於民國90年5 月18日與訴外人黃成宏所為之買
    賣行為應予撤銷。
(二)、被告就如附表一中編號二、三所示之土地，於90年5 月18日
    與訴外人黃成宏所為之買賣行為應予撤銷。
(三)、被告就如附表一中編號四、五所示之土地，於90年5 月18日
    與訴外人黃成宏所為之贈與行為應予撤銷。
(四)、被告乙○○就第(一)項房地，於90年6 月19日所為所有權移轉
    登記應予塗銷。
(五)、被告澎秀美就第(二)、(三)項土地，於90年6 月14日所為所有權
    移轉登記應予塗銷。
二、陳述：
(一)、原告曾於81年5 月間起與訴外人黃成宏（已歿）共同經營盛
    灃營造廠，工作分配係由原告提供資金，並負擔公司盈虧；
    黃成宏則負責公司財務管理，雙方之報酬及利潤係按工程合
    約總價之百分比計算，即原告占3.5%；黃成宏占2. 5% 之方
    式分配報酬，惟有時該百分比會隨工程合約總價多寡而有浮
    動，茲因盛灃營造廠自82年起至90年間止之營運期間，所有
    對外收取工程款項均由被告乙○○與黃成宏負責，詎黃成宏
    竟利用職務之便，將盛灃營造廠承攬之工程總所得中應分配
    予原告之報酬部分，暗中轉以其私人名義購置如附表一、二
    中所示之不動產（下稱系爭不動產）後，即陸續於90年6 月
    14日將附表一中編號二、三所示之土地，以買賣為原因登記
    由被告乙○○取得所有權；同時將附表一中編號四、五所示
    之土地，以夫妻間贈與為原因登記由被告乙○○取得所有權
    ；於同年6 月19日將附表一中編號一所示之土地，及附表二
    中編號一所示之房屋，以買賣為原因登記由被告乙○○取得
    所有權，故黃成宏所遺留之遺書內才會載明：「我（即黃成
    宏）也知道我的走並不影響你們（即被告）的生活云云」等
    語，可證系爭不動產係黃成宏以公司盈餘款項購得後，移轉
    登記予被告乙○○名下，以保障其妻兒之生活。
(二)、嗣經原告發現黃成宏之前開侵占行為後，雙方即於88年11月
    11日查帳會算，結果黃成宏尚須給付原告新臺幣 (下同)13,
    392,000 元，之後於92年1 月6 日原告再與黃成宏結算，除
    扣除92年1 月15日應付公司之開支1,000, 000元及會計丙○○之歷年來薪資合計3,292,000 元，黃成宏尚欠原告9,100,
     000元，並經黃成宏央求以七折計算並一次給付原告，付款
    方式為：公司開支款項1,000,000 元部分應於92年1 月15日
    以現金給付外，剩餘6,370,000 元部分，暫以開立本票四紙
    方式給付，並保證到期定會兌現，惟黃成宏驟於92年1 月15
    日自縊身亡，又該本票票據陸續到期提示，均未獲兌現，被
    告乙○○並於92年3 月19日向鈞院聲請限定繼承被繼承人即
    黃成宏之財產，經鈞院以94年度繼字第186 號准以公示催告
    ，原告即於92年11月3 日具狀向鈞院及被告乙○○於92年10
    月31日以台北47支郵局第588 號存證信函報明債權在案。茲
    因被告乙○○明知系爭不動產，係黃成宏利用本應分配予原
    告之報酬款項購置，於90年5 月間分居時，竟以虛偽方式，
    移轉系爭不動產至其名下，為脫產行為，退萬步言，縱令其
    間之不動產所有權移轉為有償行為，惟被告在知悉上情下，
    此有黃成宏與被告乙○○所載盛灃營造廠開支明細表及渠於
    85年3 月1 日及同年3 月31日各匯800,000 元及1,000,000
    元予原告所有台灣省合作金庫民族支庫之存款紀錄，及被告
    謂稱：「據當事人告知，在黃成宏與原告共同經營的期間，
    黃成宏確實有把乙○○的財產與公司財產混在一起的情形云
    云」等語（見93年8 月20日言詞辯論筆錄）為證，益見被告
    自認知悉黃成宏購置系爭不動產，其購買資金係來自原告與
    黃成宏共同經營盛灃營造廠對外所收取之工程款，惟渠竟仍
    以有償或無償之巧取方式取得所有權，顯然有損害於原告之
    權利，並害及債權，依民法第244 條第1 、2 項之規定，原
    告自得聲請法院撤銷黃成宏與被告乙○○間就系爭不動產所
    為之買賣及贈與行為，又被告4 人均為黃成宏之繼承人，爰
    提起本件訴訟。
三、對於被告抗辯之陳述：
(一)、被告乙○○抗辯，黃成宏生前曾向其借款未能償還，故以系
    爭不動產抵償云云。但被告乙○○於88年12月間向中華商業
    銀行股份有限公司（下稱中華商業銀行）抵押貸款時，與黃
    成宏間之婚姻關係尚在存續中，夫妻二人繼續共同收取盛灃
    營造廠對外之工程款，收入頗豐，況且黃成宏未再有另外創
    業投資，應無須向被告乙○○借貸資金，縱然該銀行貸款款
    項有轉入黃成宏之個人帳戶中，惟其用途不明。退萬步言之
    ，倘若黃成宏對被告乙○○負有債務，被告乙○○既於92年
    3 月12日將黃成宏移轉登予其名下之坐落中壢市○○○○段
    1651號土地，持分14分之1 ，及其地上門牌號碼：桃園縣中
    壢市○○路179 號2 樓房屋，出售予訴外人鍾美芳，蓋估計
    前該筆房地出售買賣所得款項，應已足夠抵償其間債務，豈
    猶以買賣或贈與名義再取得黃成宏所有系爭不動產，顯係被
    告乙○○隱匿其已受償之事實，反以黃成宏對其尚有負債3,
    800,000 萬為由，擬與系爭不動產相互抵銷為抗辯。
(二)、復被告乙○○提出黃成宏之遺書抗辯其對黃成宏與原告間之
    債權債務關係全無知悉云云。但被告乙○○曾於鈞院92年度
    壢簡字第931 給付票據事件中謂稱：「（問〈提示四張本票
    〉：是否為發票人所為？）（答：是的。）」、「（問：關
    於原告與發票人間的關係是否清楚？）（答：之前我清楚，
    但我和發票人在九十年四月、五月時分居，之後的事情我就
    不清楚了。」等語（見該案92年11月11日言詞辯論筆錄），
    顯見被告乙○○自認關於原告與黃成宏間之票據原因關係，
    於90年4 、5 月分居前清楚，且前開4 紙本票票據並非原告
    夫妻逼迫下所簽，黃成宏之遺書內所言，顯與事實不符。
四、證據：提出本院民事判決及判決確定證明書1 份、民事陳報
    狀1 份、交易明細表1 紙、營業稅繳款書2 紙、法院繳款收
    據1 紙、本院民事裁定3 份、建物登記謄本3 份、地政資料
    異動索引15份、國稅局所得資料清單1 份、銀行活期存款存
    摺1 份、開支明細表1 份、結算表4 份、本票4 紙、存證信
    函1 份、本院中壢簡易庭言詞辯論筆錄1 份、土地登記謄本
    4 份、國稅局財產歸屬資料清單1 份、統一發票11紙、土地
    登記簿1 份、建築改良物登記簿2 份為證；並聲請訊問證人
    丙○○。
乙、被告方面：
一、聲明：如主文所示。
二、陳述：
(一)、原告本件訴訟主張被告乙○○與黃成宏間，就系爭不動產所
    為之買賣及贈與行為，係明知有損於債權人之權利，而有害
    及債權為由，主張撤銷云云。但被告乙○○與黃成宏間之系
    爭不動產買賣及贈與行為，實係黃成宏於88年12月3 日為投
    資事業所需，而以被告乙○○所有不動產乙筆設定最高限額
    抵押權，向中華商業銀行抵押借貸3,800,000 元作為投資基
    金，此有中華商業銀行放款客戶還款繳息查詢單可證，嗣因
    黃成宏無法清償債務，故始將其所有系爭不動產以買賣及贈
    與方式，代為清償積欠被告乙○○前開債務。又被告己○○
    、戊○○、丁○○等3 人與原告本件訴訟所主張之應撤銷之
    行為或應塗銷之所有權登記間之關聯性為何，均未見原告為
    任何舉證或釋明，卻仍遭原告列為本件訴訟之當事人，原告
    此部分之訴顯無埋由。
(二)、據黃成宏所遺留之遺書內載明：「我（即黃成宏）也知道我
    的走並不影響你們（即被告）的生活云云」、「陳先生（即
    原告）夫妻逼破下簽下本票云云」等語，顯見於90年間因黃
    成宏外遇而與被告乙○○分居後，即無任何之往來，而被告
    乙○○更對黃成宏與原告間之債權債務關係全無知悉，否則
    黃成宏不會在遺書中為前開之說明與交代。又黃成宏與被告
    乙○○分居時，本已就雙方間之債權債務關係會算結清，而
    有過失之一方以額外提供之財物予他方以為補償，此為情理
    上所當然，黃成宏為此將系爭不動產以買賣或夫妻間贈與之
    方式，移轉登記予被告乙○○名下以代清償債務，且其中有
    為雙方結婚20餘年間被告乙○○操持家務之對價，於法當無
    不合。
(三)、又原告謂稱：「工廠所收的工程款都是交給乙○○，九十年
    以後，與黃成宏分居才沒有管理工程款的事」等語（見93年
    8 月20日言詞辯論筆錄），姑不論被告乙○○究竟有無實際
    參與原告與黃成宏間合夥事業之經營，至少可證與黃成宏分
    居後，即未曾聞問黃成宏與原告間之合夥事業，要無可能就
    其雙方間之債權債務關係，為詐害債權之合意，更遑論90年
    間黃成宏與原告尚處於合夥之狀態並未拆夥，而原告所主張
    合夥糾紛之依據即本票債權，經查該本票票據發票日均為90
    年1 月6 日，距黃成宏將系爭不動產移轉登記予被告乙○○
    之時，業經2 年有餘，黃成宏顯無可能為系爭不動產移轉登
    記之行為時，即預知2 年後始發生對原告之債務，故黃成宏
    之所權移轉行為實不該當民法第244條撤銷之要件。
三、證據：提出土地登記謄本2份、銀行還款繳息查詢單1份、遺
    書1份、土地登記申請書3份為證。
丙、本院依職權調取桃園地方法院檢察署92年度相字第169 號相
    驗卷宗、本院92年度繼字第186 號限定繼承卷宗、92年度壢
    簡字第931 號給付票款事件卷宗、93年度執字第596 號給付
    票款執行卷宗。
    理  由
一、按「繼承，因被繼承人死亡而開始。」、「繼承人自繼承開
    始時，除本法另有規定外，承受被繼承人財產上之一切權利
    、義務。但權利、義務專屬於被繼承人本身者，不在此限。
    」民法第1147條、第1148條定有明文。查，訴外人黃成宏係
    於92年1 月15日自殺死亡，而黃成宏之繼承人則為被告乙○○等四人，且為限定繼承等事實，為兩造所不爭執，且經本
    院依職權調取桃園地方法院檢察署92年度相字第169 號相驗
    卷宗、本院92年度繼字第186 號限定繼承卷宗，核閱無誤。
    而本件原告係欲撤銷黃成宏於生前與被告乙○○間就附表一
    、二所示系爭不動產所為之買賣及贈與行為，就黃成宏生前
    所為之買賣及贈與行為部分，依上開法條規定，於黃成宏死
    亡時即發生繼承之法律效果，且上開買賣及贈與行為所發生
    之法律上之一切權利、義務即均由黃成宏之法定繼承人即被
    告等四人自繼承開始時承受，是本件原告主張撤銷黃成宏生
    前就系爭不動產所為之買賣及贈與行為部分，以被告乙○○
    、己○○、戊○○、丁○○等4 人為被告，於法並無違誤。
    故被告抗辯原告將與本件買賣、贈與無任何關係之被告己○○、戊○○、丁○○等3 人列為被告，於法無據云云，顯有
    誤會。
二、次按債權人得依民法第244 條規定行使撤銷權，以其債權於
    債務人為詐害行為時，業已存在者為限，若債務人為詐害行
    為時，其債權尚未發生，自不許其時尚非債權人之人，於嗣
    後取得債權時，溯及的行使撤銷權 (最高法院62年台上字第
    2609號判例要旨參照)。 本件原告係以其與黃成宏於88年11
    月11日查帳會算黃成宏侵占原告應得分配款，結果黃成宏尚
    須給付原告13,392,000元，之後於92年1 月6 日原告再與黃
    成宏結算，黃成宏尚欠原告9,100,000 元，並經黃成宏央求
    以七折計算並一次給付原告，付款方式為：公司開支款項1,
    000,000 元部分應於92年1 月15日以現金給付外，剩餘6,37
    0,000 元部分，暫以開立本票四紙方式給付，亦即主張原告
    對於黃成宏之債權係於88年11月11日即已成立云云。惟被告
    否認之，並以前揭情節置辯。經查：
(一)、原告於94年4 月15日本院言詞辯論期日，自認其與黃成宏於
    88年11月11日查帳會算結果，並未簽立切結書或任何書面之
    證明文件 (見本院卷第341 頁)， 且原告亦未提出其他足以
    證明於88年11月11日查帳會算結果黃成宏尚須給付原告13,3
    92,000元之證據資料。
(二)、至於證人丙○○於93年11月26日本院言詞辯論期日到庭證稱
    ：「我是八十一年到九十二年間在盛豐營造公司上班，後來
    黃成宏自殺後，我就離開盛豐公司，我在盛豐公司擔任會計
    ，我的工作內容是文書、整理資料，公司的帳目不是我在作
    ，我只有作簡單的內帳，就是公司的費用支出，我沒有收過
    客戶的錢，乙○○沒有到公司上班，後來在黃成宏夫妻分居
    後，我才有代收公司客戶的錢，我們公司是幫人申請執照的
    ，一件大約三萬元，如果錢是我代收的，我就把錢交給黃成
    宏，至於黃成宏把錢交給誰我就不知道了，這部分也沒有做
    帳。」、「 (原告問：92年1 月6 日時結算的過程如何？是
    否如黃成宏遺書所言是遭到逼迫？)， 證人答：結算時，我
    有在場，原告與黃成宏間並沒有衝突，原告也沒有以逼迫的
    方式命黃成宏簽本票。」等語 (見本院卷第266 頁、第267
    頁)， 由上開證詞以觀，證人丙○○並未證稱其知悉原告與
    黃成宏有無於88年11月11日查帳會算結果黃成宏尚須給付原
    告13,392,000元之情事，又雖證稱於92年1 月6 日原告與黃
    成宏之結算時其在場，但並未證稱其知悉原告與黃成宏之結
    算過程始末及詳細會算內容如何等情節。故證人丙○○之上
    開證詞並不足以證明原告對於黃成宏之債權於88年11月11日
    即已成立之事實。
(三)、又原告主張黃成宏於92年1 月6 日開立之四紙票面金額共計
    6,370,000 元之本票（到期日分別為：92年2 月20日、25日
    、28日、同年4 月30日，本票金額分別為：1,000,000 元、
    1,000,000 元、1,185,000 元、3,185,000 元，本票號碼分
    別為：TH0000000 、TH000000 0、TH0000000 、TH0000000
    ）之事實，為被告所不爭執，並經本院調本院92年度壢簡字
    第931 號給付票款事件卷宗，核閱屬實。但上開黃成宏於92
    年1 月6 日開立之四紙本票予原告之事實，僅能證明原告對
    於黃成宏之債權係成立於92年1 月6 日之事實，而非成立於
    88年11月11日。況且假設原告對於黃成宏之債權於88年11月
    11日即已成立，則何以自88年11月11日起至92年1 月6 日止
    ，這段長達3 年多之期間，原告竟未要求黃成宏簽立任何切
    結書、借據或票據等足以證明原告對於黃成宏有13,392,000
    元之債權證明文件，且對於黃成宏拖欠長達3 年多期間之利
    息並未要求一併償還，反倒是將原債權再折扣七折，如此種
    種均顯有違常情。故原告空言對於黃成宏之債權於88年11月
    11日即已成立云云，實不足採信。
(四)、再者，本件系爭如附表一、二所示之不動產，黃成宏係於生
    前之90年5 月18日、同年6 月14日、19日以買賣及贈與方式
    移轉至被告乙○○之名下之事實，為兩造所不爭執，且有土
    地、建物登記謄本附卷可證，但依原告所提出之證據僅能證
    明原告對於黃成宏之債權係成立於92年1 月6 日之事實，而
    非成立於88年11月11日，已如上述，足見，黃成宏與被告乙○○就系爭不動產所為買賣及贈與之移轉行為時，原告對於
    黃成宏之債權尚未發生存在，則依上揭最高法院62年台上字
    第2609號判例要旨，自不許其時尚非債權人之原告，於嗣後
    取得債權時，溯及的行使撤銷權。
三、再按民事訴訟如係由原告主張權利者，應先由原告負舉證之
    責，若原告先不能舉證，以證實自己主張之事實為真實，則
    被告就其抗辯事實即令不能舉證，或其所舉證據尚有疵累，
    亦應駁回原告之請求 (最高法院17年上字第917 號判例要旨
    參照)。 本件原告雖主張行使民法第244 條規定之撤銷權，
    但就其對於黃成宏之債權，係於黃成宏與被告乙○○就系爭
    不動產為買賣及贈與之移轉行為時，即已成立存在之事實，
    既不能舉證證明為真實，則被告乙○○就其抗辯與黃成宏間
    就系爭不動產所為買賣及贈與之事實即令不能舉證，或其所
    舉證據尚有疵累，但參照上開最高法院17年上字第917 號判
    例要旨，亦應駁回原告之請求。
四、綜上所述，原告主張行使民法第244 條規定之撤銷權，請求
    撤銷訴外人黃成宏與被告乙○○間就系爭不動產所為之買賣
    及贈與之移轉行為，於法既有未合，自不應准許。
五、至兩造其餘之攻擊或防禦方法，及未經援用之證據，經本院
    斟酌後，認為均不足以影響本判決之結果，自無一一詳予論
    駁之必要，併此敘明。
六、據上論結：原告之訴為無理由，依民事訴訟法第78條，判決
    如主文。
中　　華　　民　　國　　94　　年　　6 　　月　　17　　日
                  民事第二庭    法　官　黃漢權
以上正本係照原本作成
如對本判決上訴須於判決送達後10日內向本院提出上訴狀
中　　華　　民　　國　　94　　年　　6 　　月　　17　　日
                            書記官　林吟玲
附表一：不動產（土地）標的坐落
┌──┬──────┬────┬────┬────┐
│編號│鄉 鎮  市 區○   段   │地    號│權利範圍│
├──┼──────┼────┼────┼────┤
│ 1  │桃園縣中壢市│中壢埔頂│1651    │14分之1 │
├──┼──────┼────┼────┼────┤
│ 2  │桃園縣龍潭鄉│銅 鑼 圈│132-57  │12分之8 │
├──┼──────┼────┼────┼────┤
│ 3  │桃園縣龍潭鄉│銅 鑼 圈│132-237 │12分之8 │
├──┼──────┼────┼────┼────┤
│ 4  │桃園縣龍潭鄉│銅 鑼 圈│132-238 │12分之8 │
├──┼──────┼────┼────┼────┤
│ 5  │桃園縣龍潭鄉│銅 鑼 圈│132-239 │12分之8 │
└──┴──────┴────┴────┴────┘
附表二：不動產（房屋）標的坐落：桃園縣中壢市○○○○段
┌──┬─────────────┬───┬────┐
│編號│建      物      門      牌│建  號│權利範圍│
├──┼─────────────┼───┼────┤
│ 1  │桃園縣中壢市○○路179號1樓│12315 │二分之一│
└──┴─────────────┴───┴────┘
